【裁判字號】    88,再,12
【裁判日期】    900227
【裁判案由】    再審之訴
【裁判全文】
臺灣高等法院臺南分院民事判決  八十八年度再字第一二號  ｊ
      再審原告    乙  ○  ○
                  丁  ○  ○
                  丙  ○  ○
      再審被告    台灣糖業股份有限公司新營總廠
                              .
      法定代理人  甲  ○  ○  .
右當事人間請求侵權行為損害賠償事件，再審原告對於中華民國八十七年二月十三日
本院八十五年度再字第三六號確定判決，以有民事訴訟法第四百九十六條第一項第十
三款之再審事由，提起再審之訴，本院判決如左：
      主      文
再審之訴駁回。
再審訴訟費用由再審原告負擔。
      事      實
甲、再審原告方面：
一、聲明：求為判決：（一）台灣台南地方法院八十三年度訴字第一二五九號判決、
    本院八十四年度上字第三二三號判決、最高法院八十五年台上字第八二０號裁定
    、本院八十五年度再字第三六號判決、最高法院八十七年度台上字第二九二四號
    裁定均廢棄。（二）上開廢棄部分，再審被告應給付再審原告乙○○新台幣（下
    同）三十二萬八千三百四十二元；應給付再審原告丁○○、丙○○二十七萬七千
    三百四十元；及均自第一審起訴狀繕本送達之翌日起，至清償日止，按年息百分
    之五計算之利息。（三）再審訴訟費用及確定前各審訴訟費用均由再審被告負擔
    。（四）再審原告願供擔保請宣告假執行。
二、陳述：
（一）再審原告於八十八年一月五日（實為八十八年一月四日）收受最高法院八十七
      年台上字第二九二四號裁定，因發現證據及新事實，對賠償金依據法令有變更
      以及對於損害賠償金之法令均有更正，爰依民事訴訟法第五百條規定期間內提
      起再審，合先敘明。
（二）依民事訴訟法第四百九十六條第一項第十三款規定，當事人發見未經斟酌之證
      物或得使用該證物者，得提再審之訴，對於確定終局判決聲明不服。本件再審
      原告發現未經斟酌之證據、證物有：
    (一)、台灣糖業公司岸內糖廠七十七年十二月三日岸管字第九三０一０一三五號一
        件，當時再審原告表示：本件經過本廠（即新營總廠）報准取得公司之同意
        以公告現值每平方公尺二百元加成徵收收購，表示願按公告現值為標準計算
        ，與原判決確定以申報地價為計算標準者相差懸殊。
    (二)、根據臺灣省政府地政主管機關地政處編印之「公告現值簡介」一件第二編第
        六項說明：公告現值之作用「作為民間機構鑑價及私權行為估價之參考」：
        本件請求損害賠償金以及被告不當得利之返還亟宜以公告現值為標準：原確
        定判決以申報地價為計算顥有不妥，按申報地價係由公告地價而來，公告地
        價係稽徵地價稅之基礎，政府要人民自由申報地價乃藉以表示人民願以此標
        準徵稅之意思，而公告現值係比較稍有接近市價，但事實上仍較低於市價甚
        多，用作移轉現值之參考，並作為政府徵收私有土地時補償地價之標準，如
        向法院提起請求分割共有物仍公告現值為計算訴訟標的之標準。
    (三)、台南縣水鎮公所「土地分區使用（或公共設施用地）證明書八十四年六月
        十九日八四所建字第七五四七號、第七五四八號函證明都市計劃案名「變更
        暨計畫鐵道用地」一件，本件係原審判決確定，依據「土地登記記錄簿謄本
        」記載，定系爭土地是「道路用地」，所謂道路用地係指提供公眾通行之私
        有土地而言，但根據台南縣政府八十二年四月二十日公十二府地價字第五六
        ０六一號函說明三經查水鎮○○段一００八號土地為丁○○、丙○○所有
        部分被台糖公司為鐵路基使用，水鎮公所八十一年八月七日所建字第三二
        七證明該筆土地為「鐵路用地」本府工務局亦函復水地政事務所「經查變
        更及擴大水都市計畫說明書載明「鐵路列為公共設施用地」，惟本案土地
        部分作為台糖鐵道路基使用，並非供公眾使用，台糖公司亦未報征收，故該
        筆土地可否列為公共設施保留地」，其地價依平均地權條例暨施行細則第六
        十三條定辦理，另臺灣省政府建設廳八十二年五月七日府建四字第二一三四
        五號函說明二「本案土地部分被台糖公司使用，既經都市計畫說明書載明為
        「鐵路」雖台糖公司未報奉徵收應視為公共設施保留地，並得依平均地權條
        例施行細則第六十三條規定辦理，再依據水鎮公八十七年三月五日八七所
        建字第二三一六號函說明二本鎮擴大及變更都市計畫係於六十八年十一月十
        日（六八）府建都字第一二四六一０號函公告實施。
（三）台糖鐵路係屬於鐵路法第二條第五款之專用鐵路指由各種事業所興建專供所營
      事業本身運輸砂糖、蔗糖、糖蜜、肥料、煤炭、鐵材等之用，使用價值奇高，
      經濟效益非一般建築基地或道路用地可比，且該鐵路用地包括「號誌臺」、「
      遮攔臺」、「廠電話桿」、「信號工寮」等必需具備設施有系統設置架跨
      配佈在原告所有「新岸段一００八、一０四五號」土地，攸關行車安全、交通
      暢流而原審忽視無衡量實況，且台糖鐵路一０六七mm機距規定之「安全建築界
      」，由軌枕中心點算起三．八二公尺對週沿土地有視界範圍之限制而僅以低
      輕計算之「申報地價」作為土地金為損害賠償金與實值之專用鐵路特有之經濟
      效益價值所有之條件標準，顯失公平，加以「無價」、「無約」侵用達十一年
      之久，故若再審原告提出之合理公平之認定判決，請參照當時現場實況之多張
      相片影本。
（四）鐵路營運之台灣鐵路管理局提供基地出由貨運承攬機構之公告或合約，並無限
      定以申報地價計算租金之條款文句。
（五）再審被告之上級主管機構經濟部自八十二年一月起至八十六年十二月止公佈修
      改之「經濟部所屬國營事業提供土地出租及設定地上權辦法」，就按當年期地
      租年息百分之十並收二至四倍加收權利金，是表示「申報地價」因較低於「公
      告現值」為彌補計，加收地租二至四倍之權利金。
（六）本件再審被告照現場實況及文件實測結果，無權侵占再審原告乙○○坐落於台
      南縣水鎮○○段一０四五號土地，面積二二五．０八平方公尺；占用丁○○
      、丙○○坐落於台南縣水鎮○○段一００八號土地，面積二二二．二八平方
      公尺，按上開面積，依使用期間當年期公告現值逐年分別按百分之十計算損害
      賠償金，即命再審被告應給付再審原告乙○○三十二萬八千三百四十二元；應
      給付再審原告丁○○、丙○○二十七萬七千三百四十二元及各自在原審之起訴
      狀繕本送達之翌日起，至清償日止，按年息百分之五計算之利息。
三、證據：提出台灣糖業公司函影本一份、台灣省地政處公告土地現值簡介一本、台
    南縣水鎮公所函影本二份、台南縣政府函影本、臺灣省政府建設廳函影本各一
    份、台灣鐵路管理局公告影本一件、台灣鐵路管理局基地租賃契約影本各一件為
    證。
乙、再審被告方面：
    本件未經言詞辯論，再審被告未提出書狀作何聲明或陳述。
丙、本院依職權調閱台灣台南地方法院八十三年度訴字第一三五九號、本院八十四年
    度上字第三二三號、最高法院八十五年度台上字第八二０號、本院八十五年度再
    字第三六號、最高法院八十七年度台上字第二九二四號民事卷。
      理      由
一、按當事人發見未經斟酌之證物或得使用該證物者，以如經斟酌可受較有利益之裁
    判者為限，得以再審之訴對於確定終局判決聲明不服，固為民事訴訟法第四百九
    十六條第一項第十三款所明定；惟所謂當事人發見未經斟酌之證物，或得使用該
    證物者，係指前訴訟程序事實審言詞辯論終結前已存在之證物，因當事人不知有
    此，或雖知之，而未能使用致未經斟酌，現始知之，或現始能使用者而言；若在
    前訴訟程序事實審言詞辯論終結前已提出之證物，為確定判決所不採；抑若在前
    訴訟程序事實審言詞辯論終結前尚未存在之證物，本無所謂發見，自不得以之為
    再審事由（最高法院二十九年上字第一００五號及三十二年上字第一二四七號判
    例參照）。且當事人以發見未經斟酌之證物或得使用該證物為再審理由者，以該
    證物如經斟酌可受較有利益之裁判者為限。申言之，當事人發見之新證物，如經
    斟酌，仍不足動搖原確定判決之基礎者，自不得據為本款之再審理由。
二、本件再審原告係主張發見未經斟酌之證物或得使用該證物，即：(一)、台灣糖業公
    司岸內糖廠七十七年十二月三日岸管字第九三０一０一三五函影本、(二)、臺灣省
    政府地政主管機關地政處編印之「公告現值簡介」一件及(三)台南縣水鎮公所「
    土地分區使用（或公共設施用地）證明書八十四年六月十九日八四所建字第七五
    四七號函、第七五四八號函、台南縣政府八十二年四月二十日公十二府地價字第
    五六０六一號函、水鎮公所八十一年八月七日所建字第三二七號函、臺灣省政
    府建設廳八十二年五月七日府建四字第二一三五四號函、水鎮公所八十七年三
    月五日八七所建字第三三一六號函等證物，並以上開證物如經斟酌可受較有利益
    之裁判為由，而依民事訴訟法第四百九十六條第一項第十三款規定提起再審之訴
    云云。惟查：
  １、前揭「公告現值簡介」及水鎮公所八十一年八月七日所建字第三二七號函，
      再審原告於本院八十四年上字第三二三號訴訟之言詞辯論終結前即已提出（見
      台灣台南地方法院八十三年度訴字第一三五九號卷第一０四頁、第一０二頁）
      ；且於提起本院八十五年度再字第三六號再審之訴時，又提出「公告現值簡介
      」及前揭台灣糖業公司岸內糖廠七十七年十二月三日岸管字第九三０一０一三
      五函影本，而為主張（參見該卷第二一頁－二二頁），並經該案再審判決斟酌
      後，駁回其再審之訴確定在案，茲再提出據為再審之訴之主張，要難認為符合
      民事訴訟法第四百九十六條第一項第十三款所定之再審事由。
  ２、前開水鎮公所八十四年六月十九日八四所建字第七五四七號函、七五四八號
      函、台南縣政府八十二年四月二十日公十二府地價字第五六０六一號函、水
      鎮公所八十一年八月七日所建字第三二七號函，台南縣政府八十二年四月二十
      日公十二府地價字第五六０六一號函、水鎮公所八十一年八月七日所建字第
      三二七號函、臺灣省政府建設廳八十二年五月七日府建四字第二一三五四號函
      ，雖於前訴訟程序事實審言詞辯論終結前已存在，然該函之受文者或即為再審
      原告丙○○、乙○○，或係依再審原告之陳情所為之釋示，則該函自為再審原
      告所明知，且無不能使用之情事，本無所謂發見新證物之可言，自不得以之為
      再審事由。另水鎮公所八十七年三月五日八七所建字第三三一六號函，係在
      前訴訟程序事實審言詞辯論終結前尚未存在之證物，本無所謂發見，自不得以
      之為再審事由；何況前開公函縱經斟酌，亦不足動搖原確定判決之基礎，揆諸
      前開說明，亦不符合民事訴訟法第四百九十六條第一項第十三款所定之再審事
      由。
三、綜右所述，再審原告雖提出前開證物，而主張本院八十五年度再字第三六號確定
    判決有民事訴訟法第四百九十六條第一項第十三款所定發見未經斟酌之證物或得
    使用該證物，並以如經斟酌可受較有利益之裁判之再審事由，因而對該確定判決
    提起再審之訴，並求為判決如聲明所示，惟依其提出之前開證物並所訴之事實，
    均與民事訴訟法第四百九十六條第一項第十三款所定之再審事由不合，顯無再審
    之理由，而無從准許；又本院依職權調取本院八十五年度再字第三六號及原法院
    八十三年度訴字第一三五九號侵權行為損害賠償案卷，旨在審查再審原告提起本
    件再審之訴是否具備合法要件，並不涉再審原告提出前開證物資料之實質證據調
    查，亦無須另為其他證據調查，即足認再審原告提起本件再審之訴顯無再審理由
    ，自無再行言詞辯論之必要，爰不經言詞辯論，逕以判決駁回之。
四、本件既無再審理由，則再審原告前開再審意旨（三）、（四）、（五）所為之主
    張，即無論述之必要，併予敘明。
五、據上論結，本件再審原告之訴顯無理由，依民事訴訟法第五百零二條第二項、第
    五百零五條、第八十五條第一項前段、第七十八條，判決如主文。
中      華      民      國    九  十    年      二      月    二十七    日
                                    臺灣高等法院臺南分院民事第二庭
~B1審判長法官  吳    志    誠
~B2      法官  葉    居    正
~B3      法官  李    素    靖
右為正本係照原本作成。
不得上訴。
中      華      民      國    九  十    年      三      月      五      日
~B法院書記官  林    鈴    香


司法院資訊處製作；財團法人民間司法改革基金會備份。
